ACORDAO-COMPLETO-2509110

ACÓRDÃO 454/2022 ATA 2/2022 - SEGUNDA CÂMARA

VISTOS, relatados e discutidos estes autos em que se analisa ato de concessão de aposentadoria deferido pelo Tribunal Regional do Trabalho da 2ª Região em benefício do Sr. João Nazareth Oliveira Quirino de Morais. 
ACORDAM os Ministros do Tribunal de Contas da União, reunidos em Sessão da 2ª Câmara, ante as razões expostas pelo Relator, e com fulcro nos incisos III e IX do art. 71 da Constituição Federal e nos arts. 1º, inciso V, e 39, inciso II, da Lei 8.443/1992, c/c o art. 259, inciso II, do Regimento Interno/TCU, em:
9.1. considerar ilegal a concessão de aposentadoria em favor do Sr. João Nazareth Oliveira Quirino de Morais, negando registro ao correspondente ato; 
9.2. dispensar o ressarcimento das quantias indevidamente recebidas de boa-fé pelo interessado, consoante o disposto no Enunciado 106 da Súmula da Jurisprudência do TCU;
9.3. determinar ao Tribunal Regional do Trabalho da 2ª Região, no prazo de 15 (quinze) dias a contar da notificação deste Acórdão, que:
9.3.1. promova o destaque das parcelas de "quintos/décimos" incorporadas com base em funções comissionadas exercidas entre 08/04/1998 e 04/09/2001, transformando-as em parcela compensatória a ser absorvida por quaisquer reajustes futuros, desde que a hipótese não seja de decisão judicial transitada em julgado, nos moldes da decisão do Supremo Tribunal Federal no RE 638.115/CE; e
9.3.2. dê ciência do inteiro teor desta Deliberação ao interessado, alertando-o de que o efeito suspensivo proveniente da interposição de possíveis recursos perante o TCU não o exime da devolução dos valores percebidos indevidamente após a respectiva notificação, caso os recursos não sejam providos, encaminhando a este Tribunal, no prazo de 30 (trinta) dias, comprovante da referida ciência.

Ato de concessão de aposentadoria deferido pelo Tribunal Regional do Trabalho da 2ª Região em benefício do Sr. João Nazareth Oliveira Quirino de Morais.

Segunda Câmara

Tribunal Regional do Trabalho da 2ª Região/SP.

3. Interessado: João Nazareth Oliveira Quirino de Morais (XXX.870.928-XX).

13.1. Ministros presentes: Augusto Nardes (na Presidência), Aroldo Cedraz e Antonio Anastasia.
13.2. Ministro-Substituto presente: Marcos Bemquerer Costa (Relator).

ACORDAO-COMPLETO-2529052

Acórdão 6507/2022 - Segunda Câmara

MARCOS BEMQUERER

Adoto como Relatório, com os pertinentes ajustes de forma, a instrução da Secretaria de Fiscalização de Integridade de Atos e Pagamentos de Pessoal e de Benefícios Pessoais - Sefip, por meio da qual a concessão de aposentadoria objeto destes autos foi analisada (peça 5) , com a anuência do escalão superior (peça 6) :
"EXAME TÉCNICO
 (...) 
Exame das Constatações
9. Ato: 112815/2019 - Inicial - Interessado: JOAO NAZARETH OLIVEIRA QUIRINO DE MORAIS - CPF: XXX.870.928-XX
Parecer do Controle Interno: considerar o ato legal.
9.2. 	Constatações e análises: 
9.2.1. Houve o registro de pelo menos uma rubrica com 'Denominação para análise pelo TCU' = Vantagem de caráter pessoal (256 - A.P. - V.P.N.I. CJ - Incorporação de quintos/décimos de função - R$ 6.901,68) .
Justificativa do Gestor de Pessoal: não há. Verificação efetuada no âmbito do TCU.
Análise do Controle Interno: não há. Verificação efetuada no âmbito do TCU.
Análise da Equipe Técnica: ilegal.
	É ilegal a concessão da vantagem de quintos em razão do exercício de funções comissionadas após o advento da Lei 9.624/1998. Nesse caso, como a incorporação de quintos entre o período de 8/4/1998 a 4/9/2001 está amparada por decisão administrativa, será proposta determinação para absorção da rubrica, consoante decidido pelo STF no âmbito do RE 638.115/CE.
9.2.2. Houve o registro de rubrica com 'Denominação para análise do TCU' = Complemento de soldo, vencimento, subsídio, proventos etc.
a. Justificativa do Gestor de Pessoal: não há. Verificação efetuada no âmbito do TCU.
b. Análise do Controle Interno: não há. Verificação efetuada no âmbito do TCU.
c. Análise da Equipe Técnica: legal.
	Não se trata de parcela complementar, mas de rubrica referente ao pagamento do provento básico do inativo. 
9.3. 
O quadro resumo de ocorrências e, quando for o caso, o detalhamento da norma legal e da jurisprudência para as inconsistências acima elencadas encontram-se no anexo II dessa instrução. 
 (...) 
CONCLUSÃO
10. A abrangência e a profundidade das verificações levadas a efeito fundamentam convicção de que o ato 112815/2019 pode ser apreciado pela ilegalidade, em razão das irregularidades apontadas no item Exame das Constatações desta instrução, que representam afronta à legislação e à jurisprudência de referência.
11. O aludido ato deu entrada neste Tribunal há menos de cinco anos, não sendo aplicável, portanto, o procedimento de contraditório e ampla defesa determinado pelo Acórdão 587/2011-TCU-Plenário, de relatoria do Ministro Valmir Campelo.
PROPOSTA DE ENCAMINHAMENTO
12. Ante o exposto, com fundamento no art. 71, inciso III, da Constituição Federal, no art. 1º, inciso V, e art. 39, incisos I e II, da Lei 8.443/1992, no art. 260 do Regimento Interno do Tribunal de Contas da União, propõe-se: 
	12.1. considerar ILEGAL a concessão e recusar registro ao ato inicial de aposentadoria de JOAO NAZARETH OLIVEIRA QUIRINO DE MORAIS, do quadro de pessoal do Tribunal Regional do Trabalho da 2ª Região/SP (...) ; 
	12.2. com fulcro no art. 262, caput, do Regimento Interno/TCU, determinar ao Tribunal Regional do Trabalho da 2ª Região/SP que: 
12.2.1. promova, no prazo de 30 (trinta) dias, o destaque da (s) parcela (s) de quintos incorporada (s) com amparo em funções comissionadas exercidas entre 8/4/1998 a 4/9/2001 e transforme-a (s) em 'Parcela Compensatória' a ser absorvida por quaisquer reajustes futuros, consoante decidido pelo STF no RE 638.115/CE; 
12.2.2. informe o teor do acórdão que vier a ser prolatado, encaminhando ao TCU, no prazo de trinta dias, comprovante da data de ciência pelo interessado, nos termos do art. 4º, § 3º, da Resolução TCU 170/2004.
12.2.3. dispense a devolução dos valores indevidamente recebidos de boa-fé até a data da ciência do Tribunal Regional do Trabalho da 2ª Região/SP, do acórdão que vier a ser proferido, com base no Enunciado 106 da Súmula da Jurisprudência do TCU."
2.	O Ministério Público junto ao TCU, representado pelo Procurador Marinus Eduardo De Vries Marsico, manifestou-se de acordo com a proposta da Sefip (peça 7) .
	É o Relatório.

não há.

Procurador Marinus Eduardo de Vries Marsico.

PESSOAL. APOSENTADORIA. INCORPORAÇÃO DE QUINTOS/DÉCIMOS DECORRENTE DO EXERCÍCIO DE FUNÇÃO COMISSIONADA APÓS A VIGÊNCIA DA LEI 9.624/1998. POSSIBILIDADE DE APROVEITAMENTO DE TEMPO RESIDUAL A PARTIR DE 11/10/1997, PARA INCORPORAÇÃO DE DÉCIMO, NOS TERMOS DO ART. 5º DA REFERIDA LEI. VANTAGEM DEFERIDA EM FRAÇÃO MAIOR DO QUE A DEVIDA. ILEGALIDADE E NEGATIVA DE REGISTRO DO ATO. DETERMINAÇÃO. É assegurado, nos termos do art. 5º da Lei 9.624/1998, o cômputo do tempo residual de exercício de funções comissionadas existente em 10/11/1997, não empregado para a concessão de quintos, para incorporação de uma parcela de décimo, com termo final, a qualquer tempo, na data em que o servidor completar o interstício de doze meses, de acordo com a sistemática definida na redação original do art. 3º da Lei 8.911/1994.

APOSENTADORIA (APOS)

Secretaria de Fiscalização de Integridade de Atos e Pagamentos de Pessoal e de Benefícios Sociais - Sefip.

Em apreciação o ato de aposentadoria concedido pelo Tribunal Regional do Trabalho da 2ª Região/SP em benefício do Sr. João Nazareth Oliveira Quirino de Morais.
2.	A concessão em análise ocorreu na modalidade voluntária, com proventos integrais, com fundamento no disposto pelo art. 3º da Emenda Constitucional 47/2005 c/c os arts. 1º e 2º da Lei Complementar 152/2015. 
3.	As informações constantes do processo indicam que o interessado implementou os requisitos para se inativar, uma vez que tinha idade, tempo de contribuição, de serviço público, de carreira e de cargo requeridos pelo fundamento concessório.
4.	Submetido o ato a críticas automatizadas, a Secretaria de Fiscalização de Integridade de Atos e Pagamentos de Pessoal e de Benefícios Sociais - Sefip detectou a incorporação da vantagem de "quintos" com base no exercício de funções comissionadas após o advento da Lei 9.624/1998. 
5. 	Em vista de tal inconsistência, os pareceres exarados nos autos pela Sefip (peças 5 e 6) e pelo Ministério Público junto ao TCU (peça 7) são convergentes na linha da ilegalidade do ato e da negativa de seu respectivo registro, solução a qual me filio. 
6. 	O TCU reconhece o direito à incorporação de quintos ou atualização de parcelas a quem, até 11/11/1997, tenha cumprido os requisitos para tanto, com fundamento no disposto pelo art. 15 da Lei 9.527/1997, de 10/12/1997:
	"Art. 15. Fica extinta a incorporação da retribuição pelo exercício de função de direção, chefia ou assessoramento, cargo de provimento em comissão ou de Natureza Especial a que se referem os arts. 3º e 10 da Lei nº 8.911, de 11 de julho de 1994.
§ 1º A importância paga em razão da incorporação a que se refere este artigo passa a constituir, a partir de 11 de novembro de 1997, vantagem pessoal nominalmente identificada, sujeita exclusivamente à atualização decorrente da revisão geral da remuneração dos servidores públicos federais.
§ 2º É assegurado o direito à incorporação ou atualização de parcela ao servidor que, em 11 de novembro de 1997, tiver cumprido todos os requisitos legais para a concessão ou atualização a ela referente."
7.	Adicionalmente, este Tribunal tem adotado a tese do aproveitamento do "tempo de serviço residual" existente em 10/11/1997, não empregado para incorporação da parcela de quinto, para fins de incorporação de "um décimo", com base no disposto no art. 5º da Lei 9.624/1998:
	"Art. 5º Fica resguardado o direito à percepção dos décimos já incorporados, bem como o cômputo do tempo de serviço residual para a concessão da próxima parcela, até 10 de novembro de 1997, observando-se o prazo exigido para a concessão da primeira fração estabelecido pela legislação vigente à época."
8.	De acordo com a interpretação dada ao art. 5º da Lei 9.624/1998, os precedentes deste Tribunal reconhecem que o tempo de serviço iniciado antes de 10/11/1997, não empregado para a concessão de "quintos", pode ser computado para incorporação de "décimo", quando se completar, a qualquer tempo, o interstício de doze meses previsto na Lei 8.911/1994 (Decisão 925/1999-Plenário, relator Ministro Walton Alencar Rodrigues; Acórdão 5455/2018-TCU-Segunda Câmara, relator Ministro José Mucio Monteiro; Acórdão 5785/2020-TCU-Primeira Câmara, relator Ministro Bruno Dantas) .
9.	Ademais, a jurisprudência do TCU consolidou o entendimento de que é ilegal a incorporação dessa vantagem após a edição da Lei 9.624/1998, e de que se deve observar a modulação dos efeitos definida pelo Supremo Tribunal Federal - STF no Recurso Extraordinário - RE 638.115/CE, nos casos em que a incorporação tenha decorrido de funções comissionadas exercidas no período de 08/04/1998 a 04/09/2001 (v.g.: Acórdãos 442/2020 e 13.910/2020, da 2ª Câmara, de minha relatoria) .
10.	De acordo com o que foi estabelecido na decisão do STF no RE 638.115/CE, somente para a hipótese de "quintos/décimos" recebidos com base em decisão judicial transitada em julgado será indevida a cessação imediata do pagamento e não haverá absorção da parcela por reajustes futuros. Já nos casos de "quintos/décimos" recebidos por força de decisão judicial não transitada em julgado ou de decisão administrativa, o pagamento será mantido até sua absorção integral por quaisquer reajustes futuros concedidos aos servidores.
11.	Segundo consta do ato concessório, o Sr. João Nazareth Oliveira Quirino de Morais percebe a rubrica denominada "256 - A.P. - V.P.N.I. CJ (Incorporação de quintos/décimos de função) ", no valor de R$ 6.901,68, em decorrência do exercício da função "CJ-Diretor de Secretaria", no período ininterrupto compreendido entre 18/11/1993 e 16/11/1998. 
12.	Limitando-se o período de exercício de função iniciado em 18/11/1993 à data de 10/11/1997, obtém-se o tempo líquido de 3 anos, 11 meses e 24 dias, suficiente para a incorporação e deferimento de 3/5 de CJ-3.  
13.	Na mesma data de 10/11/1997, o interessado contava com tempo residual de 11 meses e 24 dias de exercício da CJ-3, que pode ser computado para deferir 1/10 a partir de quando ele completou o interstício de 12 (doze) meses do exercício de função, nos termos do art. 5º da Lei 9.624/1998, a ser pago sob a forma de VPNI (Vantagem Pessoal Nominalmente Identificada) . 
14.	Portanto, somando-se os 3/5 de CJ-3 (quintos incorporados até 10/11/1997) com o 1/10 da mesma função (tempo residual existente em 10/11/1997) , o interessado tem direito a receber 7/10 da referida função. Uma vez que a rubrica de 5/5 de CJ-3 contemplada no ato concessório supera a proporção de 7/10 a que o interessado faz jus, o Tribunal deve considerar ilegal a concessão de aposentadoria do Sr. João Nazareth Oliveira Quirino de Morais, negar registro ao correspondente ato e aplicar a orientação fixada no enunciado da Súmula/TCU 106 às parcelas indevidamente recebidas pelo interessado.  
15. 	Outrossim, em conformidade com o art. 262 do Regimento Interno/TCU, importa determinar ao órgão de origem que promova o destaque das parcelas de "quintos/décimos" incorporadas com base em funções comissionadas exercidas entre 08/04/1998 e 04/09/2001, transformando-as em parcela compensatória a ser absorvida por quaisquer reajustes futuros, desde que a hipótese não seja de decisão judicial transitada em julgado, nos moldes da decisão do Supremo Tribunal Federal no RE 638.115/CE.
16.	Deve-se igualmente determinar ao órgão de origem que comunique o beneficiário sobre a deliberação do Tribunal, alertando-o de que o efeito suspensivo proveniente da interposição de eventuais recursos não o exime da devolução dos valores percebidos indevidamente após a notificação, caso esses recursos não sejam providos. Posteriormente, deve ser remetido ao Tribunal documento comprobatório de que o inativo foi cientificado da deliberação desta Corte.
17.	Por fim, esclareço que o ato em questão deu entrada nesta Corte de Contas em 2019, não se aplicando a sistemática definida pelo Plenário, mediante o Acórdão 122/2021 (rel. min. Walton Alencar Rodrigues) , na linha de observar o Recurso Extraordinário 636.553, em que foi fixado prazo de cinco anos para que o TCU registre os atos de concessão inicial de aposentadoria, reforma ou pensão, após o qual serão considerados "tacitamente registrados", podendo posteriormente o ato que contenha alguma ilegalidade ser submetido ao procedimento de revisão de ofício, com base no art. 54 da Lei 9.784/1999 c/c o art. 260, § 2º, do Regimento Interno/TCU. 
	Ante o exposto, manifesto-me por que seja adotada a deliberação que ora submeto a este Colegiado.
TCU, Sala das Sessões, em 08 de fevereiro de 2022.
MARCOS BEMQUERER COSTA
Relator